---
title: "Esercitazione N.5"
subtitle: "Nonlinearità: interazioni"
author: ""
date: today
lang: it

format:
  html:
    # Layout
    theme: flatly
    toc: true
    toc-depth: 3
    toc-title: "Contenuti"
    toc-location: right       
    number-sections: true
    
    # Codice
    code-fold: false
    code-tools: true
    code-copy: true
    code-block-bg: true
    code-block-border-left: false
    highlight-style: github
    
    # Output
    embed-resources: true
    
    # Tipografia
    fontsize: 1.1em
    linestretch: 1.6

execute:
  warning: false
  message: false
  echo: true

knitr:
  opts_chunk:
    comment: "#>"
    fig.align: "center"
    fig.width: 7
    fig.height: 4.5

---


# Interazioni 

## Setup

```{r}
#| message: false
#| warning: false
library(tidyverse)
library(knitr)
library(modelsummary)
library(fixest)
library(wooldridge)
data("wage1", package = "wooldridge")
```





Nelle scorse esercitazioni abbiamo creato 3 dummy (donne sposate, uomini sposati e donne single) e interpetato i coefficienti rispetto agli uomini single (la categoria omessa):

```{r}
wage1 <- wage1 %>%
  mutate(
    marrmale = ifelse(female == 0 & married == 1, 1, 0),
    marrfemale = ifelse(female == 1 & married == 1, 1, 0),
    singfem = ifelse(female == 1 & married == 0, 1, 0)
  )
```

Per semplicità (senza altri regressori):
```{r}
reg_wage_sm1 <- feols(wage ~ marrmale + marrfemale + singfem, data = wage1, vcov = "hetero")
modelsummary(list("Wage" = reg_wage_sm1), gof_omit = "AIC|BIC|RMSE|R2 Adj.")
```

Come si interpretano i coefficienti?

1. L'intercetta rappresenta il salario orario medio in dollari della categoria omessa (**uomini single**). Quando $marrmale$, $marrfemale$ e $singfem$ sono uguali a zero
2. il coefficiente associato a $marrmale$: in media gli uomini sposati gudagnano 2.815 dollari in più rispetto agli uomini single
3. le donne sposate guadagnano in media 0.60 dollari all'ora in meno rispetto agli uomini single
4. le donne single guadagnano guadagnano in media 0.55 dollari all'ora in meno rispetto agli uomini single

**Nota:** non stiamo controllando per anni di istruzioni, anni di esperrienza...


## Interazione tra due variabili dummy:

Ora creiamo l'interazione tra due variabili dummy: $female$ e $married$. Ciò consente di vedere se "ritorno" del matrimonio dipende dal genere.

```{r}
reg_wage_marrfe <- feols(wage ~ female * married, data = wage1, vcov = "hetero")
modelsummary(list("Wage" = reg_wage_marrfe), gof_omit = "AIC|BIC|RMSE|R2 Adj.")
```


I risultati della regressione mostrano che l'interazione tra genere e stato coniugale è statisticamente significativa (calcolate il valore critico).


Coefficiente di $female$ rappresenta la differenza salariale tra donne e uomini non sposati. In media le donne non sposate guadagnano 0.556 dollari all'ora in meno rispetto agli uomini non sposati.


Coefficiente di $married$ rappresenta l'effetto del matrimonio sul salario orario degli uomini. In media gli uomini sposati guadagnano 2.815 dollari all'ora in più rispetto agli uomini non sposati (single).


Coefficiente dell'interazione $female*married$ rappresenta la differenza nell'effetto del matrimonio tra donne e uomini. L'effetto del matrimonio sul salario orario è 2.861 dollari inferiore per le donne rispetto agli uomini.


In media le donne sposate guadagnano 0.046 dollari in meno rispetto alle donne non sposate ($2,815 - 2,861 = -0,046$).


::: {.callout-note title="Nota"}
**Possiamo usare la regressione stimata per stimare il salario medio orario per ciascuna delle quattro combinazioni possibili:**
:::

- L'intercetta uguale a 5.168 rappresenta il salario orario medio per gli uomini single cioè  quando $female$ = 0 e $married$ = 0

- Considerando $female$ = 0 e $married$ = 1 otteniamo 7.983 (5.168 + 2.815) che rappresenta il salario orario medio in dollari degli uomini sposati.

- Quando $female$ = 1 e $married$ = 0 otteniamo 4.612 (5.168 - 0.556), che rappresenta il salario orario medio delle donne single

- Quando $female$ = 1 e $married$ = 1 otteniamo 4.566 (5.168 - 0.556 + 2.815 - 2.861) salario orario medio delle donne sposate

**Nota:** non stiamo controllando per altri fattori come anni di istruzione...

Se l'interazione fosse con $male$?

```{r}
wage1 <- wage1 %>% 
  mutate(male = 1 - female)
```

```{r}
reg_wage_marrmal <- feols(wage ~ male * married, data = wage1, vcov = "hetero")
modelsummary(list("Wage" = reg_wage_marrfe, "Wage" = reg_wage_marrmal), gof_omit = "AIC|BIC|RMSE|R2 Adj.")
```


In questo caso il coefficiente di $married$ rappresenta l'effetto del matrimonio sul salario orario delle donne. In media le donne sposate guadagnano 0.046 dollari all'ora in meno rispetto alle donne non sposate.


L'intercetta rappresenta il salario medio per le donne single cioè quando $male$ = 0 e $married$ = 0.



## Interazione tra variabile dummy e continua

In questa esercitazione consideriamo il caso che il libro (Stock e Watson p. 220) definisce pendenza e intercette diverse.


```{r}
##Prima modello regressione di wage su educ, female e la loro interazione
reg_wage_educfe <- feols(wage ~ educ * female, data = wage1, vcov = "hetero")


#Risultati
modelsummary(list("Wage" = reg_wage_educfe), gof_omit = "AIC|BIC|RMSE|R2 Adj.")
```


- Coefficiente di $educ$ rappresenta l'effetto di un anno aggiuntivo di istruzione sul salario per gli uomini (quando $female$ = 0). L'effetto di un anno aggiuntivo di istruzione per gli uomini è pari a 0.539$

- Coefficiente di $female$ rappresenta la differenza salariale tra donne e uomini quando l'istruzione è zero ($educ$ = 0).

- Coefficiente di $educ* female$ rappresenta la differenza nell'effetto dell'istruzione tra donne e uomini. Le donne ricevono un "premio" per l’istruzione inferiore di circa 0.086$ all'ora rispetto agli uomini.
Ogni anno di istruzione in più è meno remunerativo per le donne rispetto agli uomini di circa 0.086$ all'ora.

- L'effetto di un anno aggiuntivo di istruzione per le donne è pari a $\beta_1 + \beta_3$ cioè $0.539 - 0.086 = 0.453$ dollari

E infatti $0.453 - 0.539 = - 0.086$

```{r}
##install.packages("marginaleffects")
library(marginaleffects)
plot_predictions(reg_wage_educfe, 
                condition = c("educ", "female"),
                ) + 
  labs(title = "Salario predetto per livelli di istruzione e genere",
       x = "Anni di istruzione",
       y = "Salario predetto")
```


## Interazione tra due variabili continue

```{r}
reg_wage_educexper <- feols(wage ~ educ * exper, data = wage1, vcov = "hetero")

reg_wage_educexper2 <- feols(wage ~ educ * exper + female + tenure, data = wage1, vcov = "hetero")
#Risultati
modelsummary(list("Wage" = reg_wage_educexper, "Wage" = reg_wage_educexper2), gof_omit = "AIC|BIC|RMSE|R2 Adj.")
```


- il coefficiente associato a $educ$ rappresenta l'effetto di un anno aggiuntivo di istruzione sul salario quando l'esperienza ($exper$) è zero.

- il coefficiente di $exper$: rappresenta l'effetto di un anno aggiuntivo di esperienza sul salario quando l'istruzione ($educ$) è zero.


Il coefficiente di interazione è positivo, significa che l'effetto dell'istruzione aumenta con l'esperienza (o viceversa). 

Qual è l'effetto parziale di $educ$ su $wage$?
  
Per stimare l'effetto parziale consideriamo dei valori rilevanti di $exper$ come la mediana, la media o il terzo quartile:

```{r}
summary(wage1$exper)
```

$0.602+0.002*13.5 = 0.632$

- Per un individuo con 13.5 anni di esperienza, un anno in più di istruzione è associato a un aumento medio del salario orario di circa 0.632 dollari


- Per un individuo con 26 anni di esperienza (terzo quartile), un anno in più di istruzione è associato a un aumento medio del salario orario di circa $0.602+0.002*26 = 0.654$ dollari 




Usiamo il dataset `wage2` considerando $pareduc$ che rappresenta la somma degli anni di istruzione dei genitori. Ricordiamo $wage$ in `wage2` è il salario espresso in dollari mensili:

```{r}
wage2 <- wage2 %>%
  mutate(pareduc = meduc + feduc)
```

```{r}
regeduc_int <- feols(wage ~ educ*pareduc + exper + tenure, data = wage2, vcov = "hetero")
regeduc_intlog <- feols(log(wage) ~ educ*pareduc + exper + tenure, data = wage2, vcov = "hetero")
modelsummary(list("Wage " = regeduc_int, "Log Wage " = regeduc_intlog), gof_omit = "AIC|BIC|RMSE|R2 Adj.")
```



**Effetto di un anno in più di istruzione:**

$$
\frac{\partial wage}{\partial educ} = \beta_1 + \beta_5 \cdot pareduc
$$

- $\beta_1$ è l'effetto di un anno in più di istruzione quando $pareduc =0$

- $\beta_5$ mostra come l'effetto di un anno in più di istruzione cambia al crescere di $pareduc$


### In deviazione dalla media

Come nel caso dei polinomi anche qui può essere utile ricentrare le variabili (ci sono alcuni missing values):

```{r}
wage2 <- wage2 %>%
  mutate(
    pareduc_center = pareduc - mean(pareduc, na.rm = TRUE),
    educ_center = educ - mean(educ, na.rm = TRUE)
  )

```


Confronto con la precendente regressione:

```{r}
regeduc_int <- feols(wage ~ educ*pareduc + exper + tenure, data = wage2, vcov = "hetero")
regeduc_int_mean <- feols(wage ~ educ_center * pareduc_center + exper + tenure, data = wage2, vcov = "hetero")
modelsummary(list("Wage " = regeduc_int, "Wage " = regeduc_int_mean), gof_omit = "AIC|BIC|RMSE|R2 Adj.")
```



Ora $\beta_3$ (seconda regressione 61.239) misura l’effetto quando $pareduc$ è uguale alla media.


$$
\frac{\partial wage}{\partial educ} = \beta_3 + \beta_5 \cdot pareduccenter
$$


Quando $pareduccenter = 0$, abbiamo che $pareduc$ è uguale alla sua media.


Quindi nella seconda regressione ($pareduccenter$ e $educcenter$), il coefficiente associato a $\beta_3$  rappresenta l'effetto di un anno aggiuntivo di istruzione quando gli anni di istruzione dei genitori sono uguali al valore medio.


Ricordate $pareducenter = pareduc - media(pareduc)$

L'interazione è statisticamente significativa al 5%?



### Esempio Esercitazione 4

Riprendiamo gli stessi passaggi dell'Esercizitazione 4 sull'interazione tra due variabili continue usando i dati in `wage1`.

```{r}
reg_wage_educexper <- feols(wage ~ educ * exper, data = wage1, vcov = "hetero")

#Risultati
modelsummary(list("Wage" = reg_wage_educexper), gof_omit = "AIC|BIC|RMSE|R2 Adj.")
```


- il coefficiente associato a $educ$ rappresenta l'effetto di un anno aggiuntivo di istruzione sul salario quando l'esperienza ($exper$) è zero.

- il coefficiente di $exper$: rappresenta l'effetto di un anno aggiuntivo di esperienza sul salario quando l'istruzione ($educ$) è zero.


Il coefficiente di interazione è positivo, significa che l'effetto dell'istruzione aumenta con l'esperienza (o viceversa). 

Qual è l'effetto parziale di $educ$ su $wage$?
  
Per stimare l'effetto parziale consideriamo dei valori rilevanti di $exper$ come la mediana, la media o il terzo quartile:

```{r}
summary(wage1$exper)
```

$0.602+0.002*13.5 = 0.632$

- Per un individuo con 13.5 anni di esperienza, un anno in più di istruzione è associato a un aumento medio del salario orario di circa 0.632 dollari

- Per un individuo con 26 anni di esperienza (terzo quartile), un anno in più di istruzione è associato a un aumento medio del salario orario di circa $0.602+0.002*26 = 0.654$ dollari 


- Per un individuo con 17.02 anni di esperienza, un anno in più di istruzione è associato a un aumento medio del salario orario di circa **0.637** (approssimando) dollari (0.602 + 0.002 *17.02)


**Definiamo:**


```{r}
wage1 <- wage1 %>%
  mutate(
    educ_center= educ - mean(educ, na.rm = TRUE),
    exper_center = exper - mean(exper, na.rm = TRUE)
  )
```



```{r}
reg_wage_educexper_center <- feols(wage ~ educ_center * exper_center, data = wage1, vcov = "hetero")
#Risultati
modelsummary(list("Wage" = reg_wage_educexper_center), gof_omit = "AIC|BIC|RMSE|R2 Adj.")
```


Ora il coefficiente associato a $educcenter$ rappresenta l'effetto di un anno aggiuntivo di istruzione sul salario quando l'esperienza ($exper$) è uguale alla media.


### Interazione dummy e continua

Anche nel caso dell'interazione tra una variabile dummy e una variabile continua potrebbe essere utile centrare la variabile continua:

```{r}
##Primo modello regressione di wage su educ, female e la loro interazione
reg_wage_educfe <- feols(wage ~ educ * female, data = wage1, vcov = "hetero")
reg_wage_educfe_center <- feols(wage ~ educ_center * female, data = wage1, vcov = "hetero")

#Risultati
modelsummary(list("Wage" = reg_wage_educfe, "Wage" = reg_wage_educfe_center), gof_omit = "AIC|BIC|RMSE|R2 Adj.")
```


**Senza centratura:**

- Coefficiente di $educ$ rappresenta l'effetto di un anno aggiuntivo di istruzione sul salario per gli uomini (quando $female$ = 0). L'effetto di un anno aggiuntivo di istruzione per gli uomini è pari a 0.539$

- Coefficiente di $female$ rappresenta la differenza salariale tra donne e uomini quando l'istruzione è zero ($educ$ = 0).

**Secondo modello:**

- Coefficiente di $female$ rappresenta la differenza salariale tra donne e uomini quando gli anni di istruzione ($educ$) sono al loro valore medio.







