---
title: "Esercitazione N.4"
subtitle: "Nonlinearità: polinomi"
author: ""
date: today
lang: it

format:
  html:
    # Layout
    theme: flatly
    toc: true
    toc-depth: 3
    toc-title: "Contenuti"
    toc-location: right       
    number-sections: true
    
    # Codice
    code-fold: false
    code-tools: true
    code-copy: true
    code-block-bg: true
    code-block-border-left: false
    highlight-style: github
    
    # Output
    embed-resources: true
    
    # Tipografia
    fontsize: 1.1em
    linestretch: 1.6

execute:
  warning: false
  message: false
  echo: true

knitr:
  opts_chunk:
    comment: "#>"
    fig.align: "center"
    fig.width: 7
    fig.height: 4.5

---





## Setup:

```{r}
#| message: false
#| warning: false
library(tidyverse)
library(knitr)
library(tinytable)
library(modelsummary)
library(fixest)
library(wooldridge)
```



## Introduzione


Siamo interessati agli effetti degli anni di esperienza sul salario orario ($wage$). il polinomio quadratico è spesso utilizzaro in applicazioni economiche per catturare effetti marginali crescenti e decrescenti.




```{r}
reg_wage_exper <- feols(wage ~ exper + exper^2, data = wage1, vcov = "hetero")
modelsummary(list("Wage" = reg_wage_exper), gof_omit = "AIC|BIC|RMSE|R2 Adj.")
```

::: {.callout-important}
## Sintassi `^2` vs `I(^2)`

Nelle formule di R, l'operatore `^` **non significa "elevato al quadrato"**: indica le interazioni fino a un certo ordine. Per questo, in *quasi tutti* i pacchetti di stima (`lm()`, `glm()`, `lme4`, …) per inserire un termine quadratico bisogna scriverlo dentro `I()` ("inhibit"), che dice a R di trattarlo come un'operazione aritmetica:

```r
lm(wage ~ exper + I(exper^2), data = wage1)
```

Se scrivessimo `lm(wage ~ exper + exper^2, ...)` la regressione girerebbe senza errori, ma stimerebbe **silenziosamente solo** $wage$ su $exper$ (senza il termine quadratico)!

`fixest` (la libreria che usiamo con `feols()`) è un'eccezione: riconosce automaticamente `^` come elevamento a potenza, quindi `exper^2` è **equivalente** a `I(exper^2)`. Probabilmente vedrete entrambe le forme nel codice di esercitazioni e libri — sono la stessa cosa quando si usa `feols()`.
:::


In questo caso $\beta_1$ è positivo e $\beta_2$ negativo.

```{r}
# 1. Previsione dei valori stimati
wage1 <- wage1 %>%
  mutate(wageexp_pred = predict(reg_wage_exper))

# 2. Filtro per exper ≤ 40
wage_cut <- wage1 %>% filter(exper <= 40)

# 3. Trova il punto massimo della curva wageexp_pred
punto_max <- wage_cut %>%
  filter(wageexp_pred == max(wageexp_pred, na.rm = TRUE))

# 4. Grafico
ggplot(wage_cut, aes(x = exper)) +  
  geom_line(aes(y = wageexp_pred), color = "#ff7f0e", linewidth = 1.5) +              # curva stimata
  geom_smooth(aes(y = wage), method = "lm", se = FALSE, color = "#1f77b4", linewidth = 1.5) + # retta OLS
  geom_point(data = punto_max, aes(y = wageexp_pred), color = "#2ca02c", size = 5) +      
  labs(
    title = "Confronto: lineare vs polinomio quadratico",
    x = "Anni di Esperienza",
    y = "Salario orario in $"
  ) +
  theme_minimal()
```


```{r}
reg_wage_exper2 <- feols(wage ~ exper + exper^2 + educ + tenure, data = wage1, vcov = "hetero")
modelsummary(list("Wage" = reg_wage_exper, "Wage" = reg_wage_exper2), gof_omit = "AIC|BIC|RMSE|R2 Adj.")
```

### Interpretazione dei coefficienti:

Non possiamo interpretare il coefficiente associato a $\beta_1$ tenendo costante quello associato a $\beta_2$. 



Possiamo interpetare i coefficienti derivando la seguente **formula:**

Abbiamo che:

$$
y = \beta_0 + \beta_1 x + \beta_2  x^2 + u
$$


L'equazione stimata è:

$$
\hat{y} = \hat{\beta_0} + \hat{\beta_1} x + \hat{\beta_2} x^2
$$


Otteniamo la seguente approssimazione in variazioni:

$$
\Delta \hat{y} \approx  (\hat{\beta_1} + 2  \hat{\beta_2} x) \Delta x
$$

e quindi:

$$
\Delta \hat{y}/ \Delta x \approx  \hat{\beta_1} + 2  \hat{\beta_2} x
$$

Nel nostro esempio:

- Passare da un anno a due anni di esperienza: $0.298 - (2* 0.006) * 1 = 0.286$

- Da 10 a 11 anni: $0.298 - 2(0.006) *10 = 0.178$



La formula approssima questo calcolo.

$$
\Delta \hat{Y} = (\hat{\beta_0} + \hat{\beta_1} \cdot 2 + \hat{\beta_2} \cdot 2^{2}) - (\hat{\beta_0} + \hat{\beta_1} \cdot 1 + \hat{\beta_2} \cdot 1^{2})
$$

Uguale a $4.297 - 4.017 = 0.28$ dollari

Considerando da 10 a 11 anni di esperienza:

- *10 anni*: $3.725 + 2.98 - 0.006 (100)$
- *11 anni*: $3.725 + 3.278 - 0.006 (121)$
 $\Delta \hat{Y} = 6.277 - 6.105 = 0.172$ dollari



::: {.callout-note}
## Trovare il picco della parabola

Quando $\hat{\beta_1} > 0$ e $\hat{\beta_2} < 0$, la curva stimata è una **parabola con la concavità verso il basso**: prima cresce, raggiunge un massimo, poi decresce. Lo si vede chiaramente nel grafico precedente (punto verde).

La derivata prima

$$
\frac{d \hat{y}}{d x} = \hat{\beta_1} + 2 \hat{\beta_2} x
$$

misura la pendenza della curva. Per $x$ piccoli è **positiva** (la curva sale); via via che $x$ aumenta diventa più piccola, finché incontra l'asse delle ascisse — cioè vale **zero** — esattamente nel punto di massimo. Oltre quella soglia diventa **negativa**: l'effetto marginale di un anno in più di esperienza sul salario predetto cambia di segno.

Visivamente, la derivata è una **retta decrescente** (perché $\hat{\beta_2} < 0$) che attraversa l'asse delle ascisse proprio in corrispondenza del picco della parabola:

```{r}
#| code-fold: true
#| code-summary: "Mostra codice"
b1 <- coef(reg_wage_exper)["exper"]
b2 <- coef(reg_wage_exper)["I(exper^2)"]
xstar <- -b1 / (2 * b2)

deriv_df <- tibble(
  exper = seq(0, 50, length.out = 200),
  d = b1 + 2 * b2 * exper
)

ggplot(deriv_df, aes(x = exper, y = d)) +
  geom_hline(yintercept = 0, color = "grey40", linewidth = 0.4) +
  geom_vline(xintercept = xstar, color = "grey60", linewidth = 0.4, linetype = "dashed") +
  geom_line(color = "#ff7f0e", linewidth = 1.5) +
  geom_point(aes(x = xstar, y = 0), color = "#2ca02c", size = 5) +
  labs(
    title = "Derivata prima: effetto marginale di un anno di esperienza",
    x = "Anni di esperienza",
    y = "Effetto marginale stimato"
  ) +
  theme_minimal()
```

Per trovare il picco basta porre $\frac{d \hat{y}}{d x} = 0$ e risolvere per $x$:

$$
x^{*} = -\frac{\hat{\beta_1}}{2 \hat{\beta_2}}
$$

Nel nostro modello:

$$
x^{*} = -\frac{0.298}{2 \cdot (-0.006)} \approx 24.8 \text{ anni di esperienza}
$$

Oltre i ~25 anni di esperienza, un anno aggiuntivo è dunque **associato** a un *salario predetto in calo*. Statistiche descrittive di $exper$.

```{r}
#| code-fold: true
#| code-summary: "Mostra codice"
wage1 %>%
  summarise(
    Q1 = quantile(exper, 0.25),
    Mediana = median(exper),
    Media = round(mean(exper), 2),
    Q3 = quantile(exper, 0.75)
  ) %>%
  tt()
```

**Mediana** e **media** sono entrambe *sotto* i ~25 anni del picco. Guardando i quartili, il **terzo quartile** (Q3) è il valore di esperienza che lascia sotto di sé il 75% delle osservazioni: solo un quarto del campione si colloca quindi nella parte *calante* della parabola, mentre la grande maggioranza degli individui si trova nella parte *crescente*.
:::



## Log e polinomi:

E se $wage$ fosse espresso in log?

```{r}
reg_logwage_exper <- feols(log(wage) ~ exper + exper^2, data = wage1, vcov = "hetero")
modelsummary(list("Wage" = reg_wage_exper, "Log Wage" = reg_logwage_exper), gof_omit = "AIC|BIC|RMSE|R2 Adj.")
```

**Secondo modello (log):** Consideriamo la variazione nel salario predetto nel caso si passi da 10 a 11 anni di esperienza.


- *10 anni*: $1.295 + 0.046(10) - 0.001 (10)^{2}$ = 1.655
- *11 anni* = $1.295 + 0.046(11) - 0.001 (11)^{2}$ = 1.68

$\Delta \hat{Y} = 1.68 - 1.655 = 0.025$ cioè **2.5%**


In alternativa, vale la stessa **formula della derivata** vista per il modello in livelli — cambia solo l'interpretazione del risultato, che ora va letto come variazione **relativa** (semielasticità):

$$
\frac{d \log \hat{y}}{d x} \approx \hat{\beta_1} + 2 \hat{\beta_2} x
$$

Per esempio, passando da uno a due anni di esperienza: $0.046 - 2 \cdot 0.001 \cdot 1 = 0.044$, cioè un salario predetto **maggiore di circa il 4.4%**.


**Nota:** nel secondo modello, passare da zero a 1 anno di esperienza è associato ad un aumento del salario orario di circa il 4.6% (0.046 * 100)




## In deviazione dalla media

Creiamo $expercenter = exper - media(exper)$

```{r}
data("wage1", package = "wooldridge")

wage1 <- wage1 %>%
  mutate(exper_center = exper - mean(exper, na.rm = TRUE))
```


Regressione semplice senza polinomio:
```{r}
reg_experc <- feols(wage ~ exper_center, data = wage1, vcov = "hetero")

reg_exper <- feols(wage ~ exper, data = wage1, vcov = "hetero")
modelsummary(list("Wage" = reg_experc, "Wage" = reg_exper), gof_omit = "AIC|BIC|RMSE|R2 Adj.")
```

Cosa cambia?

- **L'intercetta!** Perché nel primo modello rappresenta il salario predetto per un individuo con **esperienza uguale alla media** 

- Nel secondo modello l'intercetta rappresenta il salario predetto con zero anni di esperienza.


## Deviazione dalla media e polinomi

```{r}
reg_wagepolcenter <- feols(wage ~ educ + exper_center + exper_center^2 + tenure, data = wage1, vcov = "hetero")
reg_wagepol <- feols(wage ~ educ + exper + exper^2 + tenure, data = wage1, vcov = "hetero")

modelsummary(list("Wage" = reg_wagepolcenter, "Wage" = reg_wagepol), gof_omit = "AIC|BIC|RMSE|R2 Adj.")
```


Ora il coefficiente di $expercenter$ rappresenta l'incremento del salario quando $exper$ è uguale alla media.

Nel secondo modello, il coefficiente di $exper$ rappresenta l'incremento del salario quando si passa da 0 a 1 anno di esperienza. 


