---
title: "Esercitazione N.4"
subtitle: "Nonlinearità: polinomi"
author: ""
date: today
lang: it

format:
  html:
    # Layout
    theme: flatly
    toc: true
    toc-depth: 3
    toc-title: "Contenuti"
    toc-location: right       
    number-sections: true
    
    # Codice
    code-fold: false
    code-tools: true
    code-copy: true
    code-block-bg: true
    code-block-border-left: false
    highlight-style: github
    
    # Output
    embed-resources: true
    
    # Tipografia
    fontsize: 1.1em
    linestretch: 1.6

execute:
  warning: false
  message: false
  echo: true

knitr:
  opts_chunk:
    comment: "#>"
    fig.align: "center"
    fig.width: 7
    fig.height: 4.5

---





## Setup:

```{r}
#| message: false
#| warning: false
library(tidyverse)
library(knitr)
library(tinytable)
library(modelsummary)
library(fixest)
library(wooldridge)
```



## Introduzione


Siamo interessati agli effetti degli anni di esperienza sul salario orario ($wage$). il polinomio quadratico è spesso utilizzaro in applicazioni economiche per catturare effetti marginali crescenti e decrescenti.




```{r}
reg_wage_exper <- feols(wage ~ exper + I(exper^2), data = wage1, vcov = "hetero")
reg_wage_exper
```


In questo caso $\beta_1$ è positivo e $\beta_2$ negativo.

```{r}
# 1. Previsione dei valori stimati
wage1 <- wage1 %>%
  mutate(wageexp_pred = predict(reg_wage_exper))

# 2. Filtro per esper ≤ 40
wage_cut <- wage1 %>% filter(exper <= 40)

# 3. Trova il punto massimo della curva wageexp_pred
punto_max <- wage_cut %>%
  filter(wageexp_pred == max(wageexp_pred, na.rm = TRUE))

# 4. Grafico
ggplot(wage_cut, aes(x = exper)) +  
  geom_line(aes(y = wageexp_pred), color = "#ff7f0e", size = 1.5) +              # curva stimata
  geom_smooth(aes(y = wage), method = "lm", se = FALSE, color = "#1f77b4", size = 1.5) + # retta OLS
  geom_point(data = punto_max, aes(y = wageexp_pred), color = "#2ca02c", size = 5) +      
  labs(
    title = "Confronto: lineare vs polinomio quadratico",
    x = "Anni di Esperienza",
    y = "Salario orario in $"
  ) +
  theme_minimal()
```


```{r}
reg_wage_exper2 <- feols(wage ~ exper + I(exper^2) + educ + tenure, data = wage1, vcov = "hetero")
modelsummary(list("Wage" = reg_wage_exper, "Wage" = reg_wage_exper2), gof_omit = "AIC|BIC|RMSE|R2 Adj.")
```

### Interpretazione dei coefficienti del primo modello:

Non possiamo interpretare il coefficiente associato a $\beta_1$ tenendo costante quello associato a $\beta_2$. 


**Primo modello:** Consideriamo la variazione nel salario nel caso si passi da 1 a 2 anni di esperienza.

$$
\Delta \hat{Y} = (\beta_0 + \beta_1 * 1 - \beta_2 * 1^{2}) - (\beta_0 + \beta_1 * 2 - \beta_2 * 2^{2})
$$

Uguale a $4.297 - 4.017 = 0.28$ dollari

Ora considerando da 10 a 11 anni di esperienza:

- *10 anni*: $3.725 + 2.98 - 0.006 (100)$
- *11 anni*: $3.725 + 3.278 - 0.006 (121)$
 $\Delta \hat{Y} = 6.277 - 6.105 = 0.172$ dollari


### Log e polinomi:

E se $wage$ fosse espresso in log?

```{r}
reg_logwage_exper <- feols(log(wage) ~ exper + I(exper^2), data = wage1, vcov = "hetero")
modelsummary(list("Wage" = reg_wage_exper, "Log Wage" = reg_logwage_exper), gof_omit = "AIC|BIC|RMSE|R2 Adj.")
```

**Secondo modello (log):** Consideriamo la variazione nel salario predetto nel caso si passi da 10 a 11 anni di esperienza.


- *10 anni*: $1.295 + 0.046(10) - 0.001 (10)^{2}$ = 1.655
- *11 anni* = $1.295 + 0.046(11) - 0.001 (11)^{2}$ = 1.68

$\Delta \hat{Y} = 1.68 - 1.655 = 0.025$ cioè **2.5%** 

::: {.callout-note title="Esercizio"}
Calcolate da 2 a 3 anni di esperienza
:::



## Deviazione dalla media

Nell'Esercitazione 3 avevamo stimato le seguente regressioni:

```{r}
reg_wagepol <- feols(wage ~ exper + I(exper^2), data = wage1, vcov = "hetero")
reg_logwagepol <- feols(log(wage) ~ + exper + I(exper^2), data = wage1, vcov = "hetero")

modelsummary(list("Wage" = reg_wagepol, "Log Wage" = reg_logwagepol), gof_omit = "AIC|BIC|RMSE|R2 Adj.")
```




### Interpretazione dei coefficienti del primo modello:

**Non** possiamo interpretare il coefficiente associato a $\beta_1$ tenendo costante quello associato a $\beta_2$. Consideriamo la variazione nel salario nel caso si passi da 1 a 2 anni di esperienza.

$$
\Delta \hat{Y} = (\beta_0 + \beta_1 * 1 - \beta_2 * 1^{2}) - (\beta_0 + \beta_1 * 2 - \beta_2 * 2^{2})
$$

Uguale a $4.297 - 4.017 = 0.28$ dollari

Possiamo interpetare i coefficienti derivando la seguente **formula:**

Abbiamo che:

$$
y = \beta_0 + \beta_1 x + \beta_2  x^2 + u
$$


L'equazione stimata è:

$$
\hat{y} = \hat{\beta_0} + \hat{\beta_1} x + \hat{\beta_2} x^2
$$


Otteniamo la seguente approssimazione:

$$
\Delta \hat{y} \approx  (\hat{\beta_1} + 2  \hat{\beta_2} x) \Delta x
$$

e quindi:

$$
\Delta \hat{y}/ \Delta x \approx  \hat{\beta_1} + 2  \hat{\beta_2} x
$$

Nel nostro esempio:

- Passare da un anno a due anni di esperienza: $0.298 - (2* 0.006) * 1 = 0.286$

- Da 10 a 11 anni: $0.298 - 2(0.006) *10 = 0.178$

- Nel secondo modello (Log Wage): passare da un anno a due anni di esperienza: $0.046 - (2* 0.001) * 1 = 0.044$ è associato ad un aumento del salario di circa il 4.4%


**Nota:** nel secondo modello, passare da zero a 1 anno di esperienza è associato ad un aumento del salario orario di circa il 4.6% (0.046 * 100)



### In deviazione dalla media

Creiamo $expercenter = exper - media(exper)$

```{r}
data("wage1", package = "wooldridge")

wage1 <- wage1 %>%
  mutate(exper_center = exper - mean(exper, na.rm = TRUE))
```


Regressione semplice senza polinomio:
```{r}
reg_experc <- feols(wage ~ exper_center, data = wage1, vcov = "hetero")

reg_exper <- feols(wage ~ exper, data = wage1, vcov = "hetero")
modelsummary(list("Wage" = reg_experc, "Wage" = reg_exper), gof_omit = "AIC|BIC|RMSE|R2 Adj.")
```

Cosa cambia?

- **L'intercetta!** Perché nel primo modello rappresenta il salario predetto per un individuo con **esperienza uguale alla media** 

- Nel secondo modello l'intercetta rappresenta il salario predetto con zero anni di esperienza.


**Con polinomi:**

```{r}
reg_wagepolcenter <- feols(wage ~ educ + exper_center + I(exper_center^2) + tenure, data = wage1, vcov = "hetero")
reg_wagepol <- feols(wage ~ educ + exper + I(exper^2) + tenure, data = wage1, vcov = "hetero")

modelsummary(list("Wage" = reg_wagepolcenter, "Wage" = reg_wagepol), gof_omit = "AIC|BIC|RMSE|R2 Adj.")
```


Ora il coefficiente di $expercenter$ rappresenta l'incremento del salario quando $exper$ è uguale alla media.

Nel secondo modello, il coefficiente di $exper$ rappresenta l'incremento del salario quando si passa da 0 a 1 anno di esperienza. 


## Interazioni

