---
title: "Esercitazione N.3"
subtitle: "Nonlinearità: logaritmi"
author: ""
date: today
lang: it

format:
  html:
    # Layout
    theme: flatly
    toc: true
    toc-depth: 3
    toc-title: "Contenuti"
    toc-location: right       
    number-sections: true
    
    # Codice
    code-fold: false
    code-tools: true
    code-copy: true
    code-block-bg: true
    code-block-border-left: false
    highlight-style: github
    
    # Output
    embed-resources: true
    
    # Tipografia
    fontsize: 1.1em
    linestretch: 1.6

execute:
  warning: false
  message: false
  echo: true

knitr:
  opts_chunk:
    comment: "#>"
    fig.align: "center"
    fig.width: 7
    fig.height: 4.5

---


## Setup

```{r}
#| message: false
#| warning: false
library(tidyverse)
library(knitr)
library(tinytable)
library(modelsummary)
library(fixest)
library(wooldridge)
```

```{r}
data("wage1", package = "wooldridge")
```

## Introduzione

Le trasformazioni logaritmiche permettono di modellare le relazioni in termini “percentuali” invece che lineari. Ad esempio potremmo essere interessati a modellare l'effetto di un anno in più di istruzione sui salari in termini percentuali: ogni anno di istruzione aumenta i salari di una certa percentuale.

Consideriamo:

$$
\log(wage_i) = \beta_0 + \beta_1 \, educ_i + u_i
$$

E stimiamo:

```{r}
reg_logwage <- feols(log(wage) ~ educ, data = wage1, vcov = "hetero")
```

Prendendo l'esponenziale si scrive:
$$
wage_i = \exp(\beta_0 + \beta_1 \, educ_i + u_i)
$$

**Nota:** Qui abbiamo anche $e^{u_i}$. Stiamo assumendo per ragioni didattiche che sia uguale a zero per mostrarlo graficamente. La questione di come calcolare le previsioni di $Y$ quando abbiamo $\log(Y)$ è discussa nel paragrafo 8.2 di Stock e Watson (pp. 215-216).

```{r}
# Previsione valori stimati dal modello log-lineare
wage1 <- wage1 %>%
  mutate(
    logwage_pred = predict(reg_logwage),    #valori predetti in log
    wage_pred = exp(logwage_pred)           #salario predetto in scala originale
  )

# Grafico con curva log-lineare + retta OLS
ggplot(wage1, aes(x = educ)) +
  geom_line(aes(y = wage_pred), color = "#ff7f0e", linewidth = 1.5) +          # curva log-lineare
  geom_smooth(aes(y = wage), method = "lm", se = FALSE, color = "#1f77b4", linewidth = 1.5) + # retta OLS
  labs(
    title = "Confronto: regressione lineare vs log-lineare",
    x = "Anni di istruzione",
    y = "Salario orario predetto in dollari"
  ) +
  theme_minimal()
```


## Log-level vs livello

Stimiamo anche la regressione in livelli per confrontarla con la specificazione log-level:

```{r}
reg_wage <- feols(wage ~ educ, data = wage1, vcov = "hetero")
```

```{r}
modelsummary(
  list("Livello" = reg_wage, "Log-level" = reg_logwage),
  title = "Variabile dipendente: wage o log(wage)",
  gof_omit = "AIC|BIC|RMSE|R2 Adj."
)
```


Il coefficiente $\beta_1$ della specificazione log-level ha un'interpretazione in termini percentuali una volta moltiplicato per 100: in media, un anno aggiuntivo di istruzione è associato a un aumento del salario orario ($wage$) dell'8.3%.

$R^2$ mostra che $educ$ spiega circa il 18.6% della variazione in $\log(wage)$ (non in $wage$). $R^2$ non può essere usato per confrontare queste due regressioni perché hanno variabile dipendente diversa ($wage$ e $\log(wage)$, vedete Stock e Watson p. 215).

I logaritmi possono essere usati per trasformare la variabile dipendente $Y$, una variabile indipendente $X$ o entrambe (devono essere positive).




::: {.callout-note title="Specificazioni in log"}

| Forma del modello       | Interpretazione                                                                 |
|-------------------------|----------------------------------------------------------------------------------|
| $\log(Y)$ ~ $X$         | A un'unità in più in $X$ è associata una variazione di $100 \cdot \beta_1$\% in $Y$              |
| $Y$ ~ $\log(X)$         | A un aumento dell'1\% in $X$ è associata una variazione di $0{,}01 \cdot \beta_1$ in $Y$       |
| $\log(Y)$ ~ $\log(X)$   | A un aumento dell'1\% in $X$ è associata una variazione di $\beta_1$\% in $Y$                    |

:::


### Interpretazione dei coefficienti: log-level, log-log e level-log:


```{r}
reg_logwagelog <- feols(log(wage) ~ log(educ), data = wage1, vcov = "hetero")
reg_wagelog <- feols(wage ~ log(educ), data = wage1, vcov = "hetero")
modelsummary(
  list("Log-level" = reg_logwage, "Log-log" = reg_logwagelog, "Level-log" = reg_wagelog),
  title = "Variabile dipendente: log(wage) o wage",
  gof_omit = "AIC|BIC|RMSE|R2 Adj."
)
```


- **Primo modello** (log-level): un anno in più di istruzione è associato in media a un aumento dell'8.3% del salario orario.


- **Secondo modello** (log-log): un aumento dell'1% degli anni di istruzione è associato a un aumento, in media, del salario orario dello 0.825%. Il coefficiente è quindi un'elasticità: misura la variazione percentuale di $Y$ associata a **una** variazione percentuale di $X$.

- **Terzo modello** (level-log): un aumento dell'1% degli anni di istruzione è associato a un aumento, in media, del salario orario di 0.053 dollari. Un aumento del 10% degli anni di istruzione è associato a un aumento, in media, del salario orario di 0.53 dollari (10 $\cdot$ 0.053).


::: {.callout-tip title="Quando usare il log?"}
La scelta della forma funzionale dev'essere guidata dal ragionamento: 
quale interpretazione ha più senso?

I logaritmi sono tipicamente utilizzati per variabili monetarie 
(come $wage$ o reddito) o di livello (come la popolazione), 
soprattutto quando presentano ampia variazione. Sono invece meno 
appropriati per variabili misurate in anni (come $educ$ o età) 
o già espresse in percentuali (come il tasso di disoccupazione).
:::




::: {.callout-important title="Unità di misura della variabile dipendente"}

Con le variabili espresse in log, il cambiamento di unità di misura della variabile dipendente è irrilevante. Provate a esprimere il salario in centinaia di dollari creando $wage/100$ e fate la regressione su $educ$. Lo stesso vale se $X$ e $Y$ sono entrambe in log.


**L'intercetta invece cambierà**. Se $Y$ è in log, l'intercetta rappresenta il log del salario orario quando $educ$ è zero. Se $Y$ è in centinaia di dollari, l'intercetta rappresenta il salario orario quando $educ$ è zero.
:::

## Cambio di unità di misura e specificazione in log

### Variabile dipendente:


Esprimiamo $wage$ in decine di dollari e facciamo la regressione di log($wage/10$) su $educ$ e log($educ$) per mostrare che i coefficienti di $educ$ e log($educ$) non cambiano, ma l'intercetta sì.

Nel caso del modello level-log cambia anche l'interpretazione del coefficiente di log($educ$) che ora rappresenta l'effetto di un aumento dell'1% degli anni di istruzione sul salario orario in decine di dollari.

```{r}
reg_logwage_dec <- feols(log(wage/10) ~ educ, data = wage1, vcov = "hetero")
reg_logwagelog_dec <- feols(log(wage/10) ~ log(educ), data = wage1, vcov = "hetero")
reg_wagelog_dec <- feols(wage/10 ~ log(educ), data = wage1, vcov = "hetero")

modelsummary(
  list("Log-level" = reg_logwage_dec, "Log-log" = reg_logwagelog_dec, "Level-log" = reg_wagelog_dec),
  title = "Variabile dipendente: log(wage/10) o wage/10",
  gof_omit = "AIC|BIC|RMSE|R2 Adj."
)
```


- **Primo modello** (log-level): un anno aggiuntivo di istruzione è associato a un aumento, in media, dell'8.3% del salario orario. L'intercetta è cambiata perché ora rappresenta il log del salario orario in decine di dollari quando $educ$ è zero. In particolare, l'intercetta è diminuita di $\log(10)$.


- **Secondo modello** (log-log): un aumento dell'1% degli anni di istruzione è associato a un aumento, in media, del salario orario dello 0.825%. L'intercetta è cambiata perché ora rappresenta il log del salario orario in decine di dollari quando $educ$ è zero. In particolare, l'intercetta è diminuita di $\log(10)$.

- **Terzo modello** (level-log): un aumento dell'1% degli anni di istruzione è associato a un aumento, in media, del salario orario di 0.0053 decine di dollari. L'intercetta e il coefficiente **sono cambiati** perché ora rappresentano il salario orario in decine di dollari quando $educ$ è zero (0.53 dollari invece di 5.3 dollari, quindi 5.3/10).


### Variabile indipendente:

Esprimiamo $educ$ in mesi di istruzione invece che in anni (moltiplicando $educ$ per 12).

```{r}
wage1 <- wage1 %>%
  mutate(educ_monthly = educ * 12)

reg_logwage_monthly <- feols(log(wage) ~ educ_monthly, data = wage1, vcov = "hetero")
reg_logwagelog_monthly <- feols(log(wage) ~ log(educ_monthly), data = wage1, vcov = "hetero")
reg_wagelog_monthly <- feols(wage ~ log(educ_monthly), data = wage1, vcov = "hetero")

modelsummary(
  list("Log-level" = reg_logwage_monthly, "Log-log" = reg_logwagelog_monthly, "Level-log" = reg_wagelog_monthly),
  title = "Variabile dipendente: log(wage) o wage",
  gof_omit = "AIC|BIC|RMSE|R2 Adj."
)
```


#### **Primo modello** (log-level) {.unnumbered}

Un mese aggiuntivo di istruzione è associato a un aumento,
in media, dello 0.7% del salario orario.

L'intercetta è rimasta invariata perché rappresenta il log 
del salario orario quando $educ = 0$ (0 mesi di istruzione 
è lo stesso di 0 anni di istruzione).


#### Secondo modello (log-log) {.unnumbered}

Un aumento dell'1% dei mesi di istruzione è associato a un
aumento, in media, del salario orario dello 0.825%.

L'intercetta invece cambia. Infatti:

$$\log(educ \times 12) = \log(educ) + \log(12)$$

quindi il modello diventa:

$$\log(wage) = \beta_0 + \beta_1 \log(educ) + \beta_1 \log(12) + u$$

Il termine $\beta_1 \log(12)$ è una costante che viene assorbita 
dall'intercetta. La nuova intercetta è quindi:

$$\beta_0' = \beta_0 - \beta_1 \log(12) = -0.445 - 0.825 \times 2.485 
\approx -2.495$$

che coincide con il valore in tabella.

#### Terzo modello (level-log) {.unnumbered}

Un aumento dell'1% dei mesi di istruzione è associato a un
aumento, in media, del salario orario di 0.053 dollari.

Per la stessa ragione del modello log-log, l'intercetta diminuisce di 
$\beta_1 \times \log(12) = 5.330 \times 2.485 \approx 13.24$:

$$\beta_0' = -7.460 - 13.24 \approx -20.70$$

che coincide con il valore in tabella.



::: {.callout-important title="Ricordate"}

Il cambio di unità di misura lascia invariata la significatività statistica e la bontà di adattamento del modello $R^2$
:::



## Variabili dummy e logaritmi:


Esempio finale dell'Esercitazione 2 con $wage$ espresso in log e dummy con categorie multiple.

Costruiamo le seguenti dummy:

```{r}
wage1 <- wage1 %>%
  mutate(
    marrmale = ifelse(female == 0 & married == 1, 1, 0),
    marrfemale = ifelse(female == 1 & married == 1, 1, 0),
    singfem = ifelse(female == 1 & married == 0, 1, 0)
  )
```


```{r}
reg_logwage_dummy <- feols(log(wage) ~ marrmale + marrfemale + singfem + educ + exper + tenure, data = wage1, vcov = "hetero")
modelsummary(
  list("Log Wage" = reg_logwage_dummy),
  title = "Log(wage) con dummy di stato civile e genere",
  gof_omit = "AIC|BIC|RMSE|R2 Adj."
)
```


Ricordiamo: 

- le dummy si interpretano rispetto alla categoria omessa (uomini single)
- la variabile dipendente è in log (log($wage$))


Quindi i coefficienti delle tre dummy misurano la differenza (percentuale) in $wage$ relativamente agli uomini single.

- Gli uomini sposati ($marrmale$) guadagnano in media il 29.2% in più rispetto agli uomini single, a parità di anni di istruzione, anni di esperienza e anni con lo stesso datore di lavoro.

- Le donne sposate guadagnano in media il 12% in meno rispetto agli uomini single, a parità di anni di istruzione, anni di esperienza e anni con lo stesso datore di lavoro.


- Le donne single guadagnano in media il 9.7% in meno rispetto agli uomini single, a parità di anni di istruzione, anni di esperienza e anni con lo stesso datore di lavoro.




## Esempio: Campus Crime

`campus` contiene dati su 97 college e università. $crime$ rappresenta il numero annuale di crimini nel college, $enroll$ il numero di iscritti e $police$ il numero di agenti di polizia del campus.

```{r}
data("campus", package = "wooldridge")
```

::: {.callout-tip title="Esercizio"}
Provate a calcolare statistiche descrittive delle tre variabili (`crime`, `enroll`, `police`): media, mediana, minimo e massimo. Le distribuzioni sono simmetriche o asimmetriche?
:::


```{r}
reg_log_crime <- feols(log(crime) ~ log(enroll), data = campus, vcov = "hetero")
reg_log_crime2 <- feols(log(crime) ~ log(enroll) + log(police), data = campus, vcov = "hetero")
modelsummary(
  list("Log Crime" = reg_log_crime, "Log Crime (con police)" = reg_log_crime2),
  title = "Campus Crime",
  gof_omit = "AIC|BIC|RMSE|R2 Adj."
)
```


**Coefficienti:**

- Un aumento dell'1% degli iscritti è associato a un aumento, in media, dei crimini dell'1.27%.

- A parità di poliziotti, un aumento dell'1% degli iscritti è associato a un aumento, in media, dei crimini dello 0.92%.

::: {.callout-tip title="Provate"}
Se gli iscritti aumentassero del 2%, di quanto aumenterebbero i crimini previsti dal modello log-log?
:::

**Limiti della regressione:** non stiamo considerando altri fattori. Potrebbe essere il caso che iscrizioni più alte siano correlate con altri fattori che causano più crimini: università più grandi possono essere in città più grandi, a loro volta con più crimini.
