---
title: "Esercitazione N.3"
subtitle: "Nonlinearità: logaritmi"
author: ""
date: today
lang: it

format:
  html:
    # Layout
    theme: flatly
    toc: true
    toc-depth: 3
    toc-title: "Contenuti"
    toc-location: right       
    number-sections: true
    
    # Codice
    code-fold: false
    code-tools: true
    code-copy: true
    code-block-bg: true
    code-block-border-left: false
    highlight-style: github
    
    # Output
    embed-resources: true
    
    # Tipografia
    fontsize: 1.1em
    linestretch: 1.6

execute:
  warning: false
  message: false
  echo: true

knitr:
  opts_chunk:
    comment: "#>"
    fig.align: "center"
    fig.width: 7
    fig.height: 4.5

---


# Nonlinearità: logaritmi

## Introduzione

```{r}
#| message: false
#| warning: false
library(tidyverse)
library(knitr)
library(tinytable)
library(modelsummary)
library(fixest)
```

**Per i dati:**
```{r}
#| warning: false
library(wooldridge)
```

```{r}
data("wage1", package = "wooldridge")
```

```{r}
reg_wage <- feols(wage ~ educ, data = wage1, vcov = "hetero")
```

Le trasformazioni logaritmiche permettono di modellare le relazioni in termini “percentuali” invece che lineari.

Ad esempio potremmo essere interessati a modellare l'effetto di un anno in più di istruzione sui salari in termini percentuali.

Una specificazione alternativa potrebbe essere: ogni anno di istruzione aumenta i salari di una una certa percentuale:

Consideriamo:

$$
log(wage_i) = \beta_0 + \beta_1 educ_i + u_i
$$

E stimiamo:

```{r}
reg_logwage <- feols(log(wage) ~ educ, data = wage1, vcov = "hetero")
```

Prendendo l'esponenziale si scrive:
$$
wage_i = exp(\beta_0 + \beta_1 educ_i + u_i)
$$

**Nota:** Qui abbiamo anche $exp^{u_{i}}$. Stiamo assumendo per ragioni didattiche che sia uguale a zero per mostrarlo graficamente. La questione di come calcolare le previsioni di $Y$ quando abbiamo $log(Y)$ è discussa nel paragrafo 8.2 di Stock e Watson (pp. 215-216).

```{r}
# Previsione valori stimati dal modello log-lineare
wage1 <- wage1 %>%
  mutate(
    logwage_pred = predict(reg_logwage),    #valori predetti in log
    wage_pred = exp(logwage_pred)           #salario predetto in scala originale
  )

# Grafico con curva log-lineare + retta OLS
ggplot(wage1, aes(x = educ)) +
  geom_line(aes(y = wage_pred), color = "#ff7f0e", size = 1.5) +          # curva log-lineare
  geom_smooth(aes(y = wage), method = "lm", se = FALSE, color = "#1f77b4", size = 1.5) + # retta OLS
  labs(
    title = "Confronto: regressione lineare vs log-lineare",
    x = "Anni di istruzione",
    y = "Salario orario predetto in dollari"
  ) +
  theme_minimal()
```


## Wage e educ: specificazione log(wage) vs wage

```{r}
modelsummary(list("Wage" = reg_wage, "Log Wage" = reg_logwage), gof_omit = "AIC|BIC|RMSE|R2 Adj.")
```


Il coefficiente $\beta_1$ ha una interpretazione in termini percentuali una volta moltiplicato per 100.

In media, un anno aggiuntivo di istruzione è associato ad un aumento del salario orario ($wage$) del'8.3%

$R^2$ mostra che $educ$ spiega circa il 18.6% della variazione in log($wage$) (no $wage$). $R^2$ non può essere usato per confrontare queste due regressioni perché hanno variabile dipendente diversa ($wage$ e log($wage$), vedete Stock e Watson p. 215).

I logaritmi possono essere usati per trasformare la variabile dipendente $Y$, una variabile indipendente $X$ e entrambe (devono essere positive). 
Interpretazione del coefficiente $\beta_1$




::: {.callout-note title="Specificazioni in log"}

| Forma del modello       | Interpretazione                                                                 |
|-------------------------|----------------------------------------------------------------------------------|
| $\log(Y)$ ~ $X$         | Un'unità in più in $X$ determina una variazione di $100 \cdot \beta_1$\% in $Y$              |
| $Y$ ~ $\log(X)$         | Un aumento dell'1\% in $X$ determina una variazione di $0{,}01 \cdot \beta_1$ in $Y$       |
| $\log(Y)$ ~ $\log(X)$   | Un aumento dell'1\% in $X$ determina una variazione di $\beta_1$\% in $Y$                    |

:::


### Interpretazione dei coefficienti in log-log, log-level e level-log:

```{r}
reg_wagelog <- feols(wage ~ log(educ), data = wage1, vcov = "hetero")
reg_logwagelog <- feols(lwage ~ log(educ), data = wage1, vcov = "hetero")
modelsummary(list("Log Wage" = reg_logwage, "Wage" = reg_wagelog, "Log Wage" =reg_logwagelog), gof_omit = "AIC|BIC|RMSE|R2 Adj.")
```


- **Primo modello:** (log-level): Ad ogni anno in più di istruzione è associato in media un aumento dell'8.3 % del salario orario.

- **Secondo modello:** (level-log): Un aumento del 1% degli anni di istruzione è associato ad un aumento, in media, del salario orario di 0.053 dollari. In modo equivalente un aumento del 10% degli anni di istruzione è associato ad un aumento, in media, il salario orario di 0.53$ (10 $\cdot$ 0.053).

- **Terzo modello:** (log-log): Un aumento dell' 1% degli anni di istruzione è associato ad un aumento, in media, del salario orario dello 0.825 %.

La scelta della specificazione (forma funzionale) dev’essere guidata dal ragionamento – quale interpretazione ha più senso?

I logaritmi sono spesso utilizzati quando la variabile è in dollari (ad esempio wage o income) o variabili come popolazione (in particolare quando c'è abbastanza variazione).

Sono meno usati per variabili misurate in anni o che sono già percentuali o proporzioni (ad esempio tasso di disoccupazione).


::: {.callout-important title="Unità di misura della variabile dipendente"}

Con le variabili espresse in log, il cambiamento di unità di misura della variabile dipendente è irrilevante. Provate ad esprimere in salario in centinaia di dollari creando $wage$/100 e fate la regressione su $educ$.
Lo stesso vale se la $X$ e $Y$ sono entrambe in log.


**L'intercetta invece cambierà**. Se $Y$ è in log, l'intercetta rappresenta il log del salario orario quando $educ$ è zero. Se $Y$ è in centinaia di dollari, l'intercetta rappresenta il salario orario quando $educ$ è zero.
:::

### Intercetta e specificazione log-level:


## Variabili Dummy e logaritmi:


Esempio finale dell'Esercitazione 2 con $wage$ espresso in log e dummy con categorie mutliple.

Costruiamo le seguenti dummy:

```{r}
wage1 <- wage1 %>%
  mutate(
    marrmale = ifelse(female == 0 & married == 1, 1, 0),
    marrfemale = ifelse(female == 1 & married == 1, 1, 0),
    singfem = ifelse(female == 1 & married == 0, 1, 0)
  )
```


```{r}
reg_logwage_dummy <- feols(log(wage) ~ marrmale + marrfemale + singfem + educ + exper + tenure, data = wage1, vcov = "hetero")
modelsummary(list("Log Wage" = reg_logwage_dummy), gof_omit = "AIC|BIC|RMSE")
```


Ricordiamo: 

- le dummy si interpretano rispetto alla categoria omessa (uomini single)
- la variabile dipendente è in log (log($wage$))


Quindi i coefficienti delle tre dummy misurano la differenza (percentuale) in $wage$ relativamente agli uomini single.

- Gli uomini sposati ($marrmale$) guadagnano in media il 29.2 % in più rispetto agli uomini single, a parità di anni di istruzione, anni di esperienza e anni con lo stesso datore di lavoro.

- Le donne sposate guadagnano in media il 12% in meno rispetto agli uomini single, a parità di anni di istruzione, anni di esperienza e anni con lo stesso datore di lavoro.


- Le donne single guadagnano in media il 9.7% in meno rispetto agli uomini single, a parità di anni di istruzione, anni di esperienza e anni con lo stesso datore di lavoro.




### Campus Crime

`campus` contiene dati su 97 college e università.
$crime$ rappresenta il numero annuale di crimini nel college e $enroll$ il numero di iscritti.

```{r}
data("campus", package = "wooldridge")
```

::: {.callout-note title="Esercizio"}
Potete provare a fare un po' di statistiche descrittive 
:::


```{r}
reg_log_crime <- feols(log(crime) ~ log(enroll), data = campus, vcov = "hetero")
reg_log_crime2 <- feols(log(crime) ~ log(enroll) + log(police), data = campus, vcov = "hetero")
modelsummary(list("Log Crime" = reg_log_crime, "Log Crime" = reg_log_crime2 ), gof_omit = "AIC|BIC|RMSE|R2 Adj.")
```


**Coefficienti:**
- Un aumento del'1% degli iscritti è associato ad un aumento in media dei crimini del 1.27% (se gli iscritti aumentassero del 2%?)

- A parità di poliziotti, un aumento del 1% degli iscritti è associato ad un aumento dei crimini dello 0.92%.

**Limiti della regressione:** Non stiamo considerando altri fattori. Potrebbe essere il caso che più alte iscrizioni sono correlate con altri fattori che causano maggior crimine: università più grandi possono essere in città più grandi con più alto crimini.



## Polinomi:

Siamo interessati agli effetti degli anni di esperienza sul salario orario ($wage$). il polinomio quadratico è spesso utilizzaro in applicazioni economiche per catturare effetti marginali crescenti e decrescenti.

```{r}
reg_wage_exper <- feols(wage ~ exper + I(exper^2), data = wage1, vcov = "hetero")
reg_wage_exper
```


In questo caso $\beta_1$ è positivo e $\beta_2$ negativo.

```{r}
# 1. Previsione dei valori stimati
wage1 <- wage1 %>%
  mutate(wageexp_pred = predict(reg_wage_exper))

# 2. Filtro per esper ≤ 40
wage_cut <- wage1 %>% filter(exper <= 40)

# 3. Trova il punto massimo della curva wageexp_pred
punto_max <- wage_cut %>%
  filter(wageexp_pred == max(wageexp_pred, na.rm = TRUE))

# 4. Grafico
ggplot(wage_cut, aes(x = exper)) +  
  geom_line(aes(y = wageexp_pred), color = "#ff7f0e", size = 1.5) +              # curva stimata
  geom_smooth(aes(y = wage), method = "lm", se = FALSE, color = "#1f77b4", size = 1.5) + # retta OLS
  geom_point(data = punto_max, aes(y = wageexp_pred), color = "#2ca02c", size = 5) +      
  labs(
    title = "Confronto: lineare vs polinomio quadratico",
    x = "Anni di Esperienza",
    y = "Salario orario in $"
  ) +
  theme_minimal()
```


```{r}
reg_wage_exper2 <- feols(wage ~ exper + I(exper^2) + educ + tenure, data = wage1, vcov = "hetero")
modelsummary(list("Wage" = reg_wage_exper, "Wage" = reg_wage_exper2), gof_omit = "AIC|BIC|RMSE|R2 Adj.")
```

### Interpretazione dei coefficienti del primo modello:

Non possiamo interpretare il coefficiente associato a $\beta_1$ tenendo costante quello associato a $\beta_2$. 


**Primo modello:** Consideriamo la variazione nel salario nel caso si passi da 1 a 2 anni di esperienza.

$$
\Delta \hat{Y} = (\beta_0 + \beta_1 * 1 - \beta_2 * 1^{2}) - (\beta_0 + \beta_1 * 2 - \beta_2 * 2^{2})
$$

Uguale a $4.297 - 4.017 = 0.28$ dollari

Ora considerando da 10 a 11 anni di esperienza:

- *10 anni*: $3.725 + 2.98 - 0.006 (100)$
- *11 anni*: $3.725 + 3.278 - 0.006 (121)$
 $\Delta \hat{Y} = 6.277 - 6.105 = 0.172$ dollari


### Log e polinomi:

E se $wage$ fosse espresso in log?

```{r}
reg_logwage_exper <- feols(log(wage) ~ exper + I(exper^2), data = wage1, vcov = "hetero")
modelsummary(list("Wage" = reg_wage_exper, "Log Wage" = reg_logwage_exper), gof_omit = "AIC|BIC|RMSE|R2 Adj.")
```

**Secondo modello (log):** Consideriamo la variazione nel salario predetto nel caso si passi da 10 a 11 anni di esperienza.


- *10 anni*: $1.295 + 0.046(10) - 0.001 (10)^{2}$ = 1.655
- *11 anni* = $1.295 + 0.046(11) - 0.001 (11)^{2}$ = 1.68

$\Delta \hat{Y} = 1.68 - 1.655 = 0.025$ cioè **2.5%** 

::: {.callout-note title="Esercizio"}
Calcolate da 2 a 3 anni di esperienza
:::