---
title: "Esercitazione 5"
author: "Econometria"
format: 
  html:
    toc: true
    code-fold: false
    embed-resources: true
execute:
  warning: false
  message: false
---



# Nonlinearità e interazioni (parte 2)

In questa esercitazione riprendiamo alcuni concetti della precedente esercitazione e approfondiamo altri aspetti legati all'interpretazione dei coefficienti.

### Pacchetti necessari:

```{r}
#| message: false
#| warning: false
library(tidyverse)
library(knitr)
library(kableExtra)
library(modelsummary)
library(fixest)
library(wooldridge)
```


## Esercizio:

Consideriamo i dati in `wage2`

```{r}
data("wage2", package = "wooldridge")
```


- $wage$ sono le retribuzioni mensili
- $educ$ sono gli anni di istruzioni
- $exper$ anni di esperienza

Stimiamo le seguente regressioni:

```{r}
reg_wage1 <- feols(wage ~ educ + exper + tenure, data = wage2, vcov = "hetero")
reg_logwage1 <- feols(log(wage) ~ educ + exper + tenure, data = wage2, vcov = "hetero")

modelsummary(list("Wage" = reg_wage1, "Log Wage" = reg_logwage1), output = "kableExtra", gof_omit = "AIC|BIC|RMSE|R2 Adj.")
```

::: {.callout-note title="Domande"}
1. Come si interpretano i coefficienti di $educ$ nelle due regressioni?
2. I coefficienti sono statisticamente significativi al 5%? (Calcolare anche l'intervallo di confidenza al 95%)
3. Wald test (statistica F robusta all'eteroschedasticità) che tutti i coefficienti della regressione siano uguali a zero
:::



## Polinomi (importante)

Nell'Esercitazione 3 avevamo stimato le seguente regressioni:

```{r}
reg_wagepol <- feols(wage ~ exper + I(exper^2), data = wage1, vcov = "hetero")
reg_logwagepol <- feols(log(wage) ~ + exper + I(exper^2), data = wage1, vcov = "hetero")

modelsummary(list("Wage" = reg_wagepol, "Log Wage" = reg_logwagepol), output = "kableExtra", gof_omit = "AIC|BIC|RMSE|R2 Adj.")
```




### Interpretazione dei coefficienti del primo modello:

**Non** possiamo interpretare il coefficiente associato a $\beta_1$ tenendo costante quello associato a $\beta_2$. Consideriamo la variazione nel salario nel caso si passi da 1 a 2 anni di esperienza.

$$
\Delta \hat{Y} = (\beta_0 + \beta_1 * 1 - \beta_2 * 1^{2}) - (\beta_0 + \beta_1 * 2 - \beta_2 * 2^{2})
$$

Uguale a $4.297 - 4.017 = 0.28$ dollari

Possiamo interpetare i coefficienti per una variazione marginale derivando la seguente **formula:**

Abbiamo che:

$$
y = \beta_0 + \beta_1 x + \beta_2  x^2 + u
$$


L'equazione stimata è:

$$
\hat{y} = \hat{\beta_0} + \hat{\beta_1} x + \hat{\beta_2} x^2
$$


Otteniamo la seguente approssimazione:

$$
\Delta \hat{y} \approx  (\hat{\beta_1} + 2  \hat{\beta_2} x) \Delta x
$$

e quindi:

$$
\Delta \hat{y}/ \Delta x \approx  \hat{\beta_1} + 2  \hat{\beta_2} x
$$

Nel nostro esempio:

- Passare da un anno a due anni di esperienza: $0.298 - (2* 0.006) * 1 = 0.286$

- Da 10 a 11 anni: $0.298 - 2(0.006) *10 = 0.178$

- Nel secondo modello (Log Wage): passare da un anno a due anni di esperienza: $0.046 - (2* 0.001) * 1 = 0.044$ è associato ad un aumento del salario di circa il 4.4%


**Nota:** nel secondo modello, passare da zero a 1 anno di esperienza è associato ad un aumento del salario orario di circa il 4.6% (0.046 * 100)



### In deviazione dalla media

Creiamo $expercenter = exper - media(exper)$

```{r}
data("wage1", package = "wooldridge")

wage1 <- wage1 %>%
  mutate(exper_center = exper - mean(exper, na.rm = TRUE))
```


Regressione semplice senza polinomio:
```{r}
reg_experc <- feols(wage ~ exper_center, data = wage1, vcov = "hetero")

reg_exper <- feols(wage ~ exper, data = wage1, vcov = "hetero")
modelsummary(list("Wage" = reg_experc, "Wage" = reg_exper), output = "kableExtra", gof_omit = "AIC|BIC|RMSE|R2 Adj.")
```

Cosa cambia?

- **L'intercetta!** Perché nel primo modello rappresenta il salario predetto per un individuo con **esperienza uguale alla media** 

- Nel secondo modello l'intercetta rappresenta il salario predetto con zero anni di esperienza.


**Con polinomi:**

```{r}
reg_wagepolcenter <- feols(wage ~ educ + exper_center + I(exper_center^2) + tenure, data = wage1, vcov = "hetero")
reg_wagepol <- feols(wage ~ educ + exper + I(exper^2) + tenure, data = wage1, vcov = "hetero")

modelsummary(list("Wage" = reg_wagepolcenter, "Wage" = reg_wagepol), output = "kableExtra", gof_omit = "AIC|BIC|RMSE|R2 Adj.")
```


Ora il coefficiente di $expercenter$ rappresenta l'incremento del salario quando $exper$ è uguale alla media (effetto marginale medio).

Nel secondo modello, il coefficiente di $exper$ rappresenta l'incremento del salario quando si passa da 0 a 1 anno di esperienza. 


## Interazioni

Usiamo il dataset `wage2` considerando $pareduc$ che rappresenta la somma degli anni di istruzione dei genitori. Ricordiamo $wage$ in `wage2` è il salario espresso in dollari mensili:

```{r}
wage2 <- wage2 %>%
  mutate(pareduc = meduc + feduc)
```

```{r}
regeduc_int <- feols(wage ~ educ*pareduc + exper + tenure, data = wage2, vcov = "hetero")
regeduc_intlog <- feols(log(wage) ~ educ*pareduc + exper + tenure, data = wage2, vcov = "hetero")
modelsummary(list("Wage " = regeduc_int, "Log Wage " = regeduc_intlog), output = "markdown", gof_omit = "AIC|BIC|RMSE|R2 Adj.")
```



**Effetto marginale di un anno in più di istruzione:**

$$
\frac{\partial wage}{\partial educ} = \beta_1 + \beta_5 \cdot pareduc
$$

- $\beta_1$ è l'effetto di un anno in più di istruzione quando $pareduc =0$

- $\beta_5$ mostra come l'effetto di un anno in più di istruzione cambia al crescere di $pareduc$


### In deviazione dalla media

Come nel caso dei polinomi anche qui può essere utile ricentrare le variabili (ci sono alcuni missing values):

```{r}
wage2 <- wage2 %>%
  mutate(
    pareduc_center = pareduc - mean(pareduc, na.rm = TRUE),
    educ_center = educ - mean(educ, na.rm = TRUE)
  )

```


Confronto con la precendente regressione:

```{r}
regeduc_int <- feols(wage ~ educ*pareduc + exper + tenure, data = wage2, vcov = "hetero")
regeduc_int_mean <- feols(wage ~ educ_center * pareduc_center + exper + tenure, data = wage2, vcov = "hetero")
modelsummary(list("Wage " = regeduc_int, "Wage " = regeduc_int_mean), output = "markdown", gof_omit = "AIC|BIC|RMSE|R2 Adj.")
```



Ora $\beta_3$ (seconda regressione 61.239) misura l’effetto marginale medio. Quando $pareduc$ è uguale alla sua media.


$$
\frac{\partial wage}{\partial educ} = \beta_3 + \beta_5 \cdot pareduccenter
$$


Quando $pareduccenter = 0$, abbiamo che $pareduc$ è uguale alla sua media, l’effetto marginale corrisponde a $\beta_1$, ossia l’effetto marginale medio. Quando $pareduccenter = 2$, cioè due unità sopra la media, l’effetto marginale diventa: $\beta_3 +  \beta_5 \cdot 2$


Quindi nella seconda regressione ($pareduccenter$ e $educcenter$), il coefficiente associato a $\beta_3$  rappresenta l'effetto marginale medio degli anni di istruzioni quando l'istruzione dei genitori è uguale al valore medio.


Ricordate $pareducenter = pareduc - media(pareduc)$

L'interazione è statisticamente significativa al 5%?



### Esempio Esercitazione 4

Riprendiamo gli stessi passaggi dell'Esercizitazione 4 sull'interazione tra due variabili continue usando i dati in `wage1`.

```{r}
reg_wage_educexper <- feols(wage ~ educ * exper, data = wage1, vcov = "hetero")

#Risultati
modelsummary(list("Wage" = reg_wage_educexper), output = "kableExtra", gof_omit = "AIC|BIC|RMSE|R2 Adj.")
```


- il coefficiente associato a $educ$ rappresenta l'effetto di un anno aggiuntivo di istruzione sul salario quando l'esperienza ($exper$) è zero.

- il coefficiente di $exper$: rappresenta l'effetto di un anno aggiuntivo di esperienza sul salario quando l'istruzione ($educ$) è zero.


Il coefficiente di interazione è positivo, significa che l'effetto dell'istruzione aumenta con l'esperienza (o viceversa). 

Qual è l'effetto parziale di $educ$ su $wage$?
  
Per stimare l'effetto parziale consideriamo dei valori rilevanti di $exper$ come la mediana, la media o il terzo quartile:

```{r}
summary(wage1$exper)
```

$0.602+0.002*13.5 = 0.632$

- Per un individuo con 13.5 anni di esperienza, un anno in più di istruzione è associato a un aumento medio del salario orario di circa 0.632 dollari

- Per un individuo con 26 anni di esperienza (terzo quartile), un anno in più di istruzione è associato a un aumento medio del salario orario di circa $0.602+0.002*26 = 0.654$ dollari 


- Per un individuo con 17.02 anni di esperienza, un anno in più di istruzione è associato a un aumento medio del salario orario di circa **0.637** (approssimando) dollari (0.602 + 0.002 *17.02)


**Definiamo:**


```{r}
wage1 <- wage1 %>%
  mutate(
    educ_center= educ - mean(educ, na.rm = TRUE),
    exper_center = exper - mean(exper, na.rm = TRUE)
  )
```



```{r}
reg_wage_educexper_center <- feols(wage ~ educ_center * exper_center, data = wage1, vcov = "hetero")
#Risultati
modelsummary(list("Wage" = reg_wage_educexper_center), output = "kableExtra", gof_omit = "AIC|BIC|RMSE|R2 Adj.")
```


Ora il coefficiente associato a $educcenter$ rappresenta l'effetto di un anno aggiuntivo di istruzione sul salario quando l'esperienza ($exper$) è uguale alla media.


### Interazione dummy e continua

Anche nel caso dell'interazione tra una variabile dummy e una variabile continua potrebbe essere utile centrare la variabile continua:

```{r}
##Primo modello regressione di wage su educ, female e la loro interazione
reg_wage_educfe <- feols(wage ~ educ * female, data = wage1, vcov = "hetero")
reg_wage_educfe_center <- feols(wage ~ educ_center * female, data = wage1, vcov = "hetero")

#Risultati
modelsummary(list("Wage" = reg_wage_educfe, "Wage" = reg_wage_educfe_center), output = "kableExtra", gof_omit = "AIC|BIC|RMSE|R2 Adj.")
```


**Senza centratura:**

- Coefficiente di $educ$ rappresenta l'effetto di un anno aggiuntivo di istruzione sul salario per gli uomini (quando $female$ = 0). L'effetto di un anno aggiuntivo di istruzione per gli uomini è pari a 0.539$

- Coefficiente di $female$ rappresenta la differenza salariale tra donne e uomini quando l'istruzione è zero ($educ$ = 0).

**Secondo modello:**

- Coefficiente di $female$ rappresenta la differenza salariale tra donne e uomini quando gli anni di istruzione ($educ$) sono al loro valore medio.
