---
title: "Esercitazione N.7-8"
author: "Econometria"
format: 
  html:
    toc: true
    code-fold: false
    embed-resources: true
execute:
  warning: false
  message: false
---


# Regressione con variabili strumentali

In questa Esercitazione vedremo le regressioni con variabili strumentali (IV) per risolvere il problema dell'endogeneità di una o più variabili esplanatorie.


Tre importanti minacce alla validità interna sono:

1. Distorsione da variabili omesse per una variabile correlata con $X$ ma inosservata (perciò non può essere inclusa nella regressione) e per cui vi sono variabili di controllo inadeguate;

2. Distorsione da causalità simultanea ($X$ causa $Y$ , $Y$ causa $X$);

3. Distorsione da errori nelle variabili ($X$ è misurata con errore)


Tutti e tre i problemi comportano $𝐸(u_i | X_i) \neq 0$. La regressione con variabili strumentali può eliminare la distorsione quando $𝐸(u_i | X_i) \neq 0$ -usando una variabile strumentale (IV), $Z$.

**Idea chiave:**

Lo stimatore IV con un singolo regressore e un singolo strumento $Y_i = \beta_0 + \beta_1 X_i + u_i$

- La regressione IV divide $X$ in due parti: una che potrebbe essere correlata con $u$, e una che non lo è.
Isolando la parte che non è correlata con $u_i$, è possibile stimare $\beta_1$.

- Per fare questo si utilizza una variabile strumentale, $Z_i$, che è correlata con $X_i$ ma non correlata con $u_i$


Perché una variabile strumentale (uno “strumento”) $Z$ sia valida, deve soddisfare due condizioni:

1. **Rilevanza:** $cor(Z_i, X_i) \neq 0$
2. **Esogeneità:** $cor(Z_i, u_i) = 0$

**Pacchetti necessari:**

```{r}
#| message: false
#| warning: false
library(tidyverse)
library(knitr)
library(kableExtra)
library(modelsummary)
library(fixest)
library(wooldridge)
```


## Card (1995)

Card (1995) ha utilizzato dati su salari e istruzione relativi ad un campione di uomini nel 1976 per stimare il rendimento dell’istruzione.

Egli ha impiegato una variabile dummy che indica se un individuo è cresciuto vicino a un college quadriennale ($nearc4$) come strumento per l’istruzione.

Card ha cercato di risolvere questo problema utilizzando la distanza di ciascuno studente dal college più vicino come variabile strumentale. L'ipotesi alla base di questo è che una minore distanza geografica dal college riduca il "costo" di frequentare l'università e quindi aumenti la probabilità di iscriversi. Allo stesso tempo, la distanza dal college non dovrebbe essere direttamente collegata alla variabile di interesse, ovvero "i salari futuri".



Pertanto, se $nearc4$ è realmente incorrelato con i fattori non osservabili inclusi nel termine d’errore, può essere utilizzato come strumento per $educ$.


```{r}
data("card", package = "wooldridge")
head(card)
```


- $wage$: sono le retribuzioni orarie **in centesimi** di dollari
- $educ$: sono gli anni di istruzione
- $exper$: anni di esperienza 
- $smsa$: residenza in area metropolitana (dummy)
- $black$: se la persona è nera (dummy)
- $south$: se l'individuo risiede al sud
- $nearc4$: dummy uguale ad 1 se l'individuo vive vicino a un college di 4 anni
- $nearc2$: dummy uguale ad 1 se l'individuo vive vicino a un college di 2 anni
  

**Esercizio:**

```{r}
wage_educ <- feols(wage ~ educ + exper, data = card, vcov = "hetero")
logwage_educ <- feols(log(wage) ~ educ + exper, data = card, vcov = "hetero")


modelsummary(
  list("Wage" = wage_educ, "Log Wage" = logwage_educ),
  output = "markdown", gof_omit = "AIC|BIC|RMSE|R2 Adj."
)
```

::: {.callout-note title="Domande"}
1. Come si interpretano i coefficienti di $educ$ nelle due regressioni?
2. Se $wage$ fosse espresso in dollari (e non centinaia di dollari) cosa cambierebbe nelle due regressioni? 
:::



### Minimi quadrati in due stadi (TSLS)

```{r}
iv_card <- feols(log(wage) ~ 1 | educ ~ nearc4, data = card, vcov = "hetero")
iv_card
```


La regressione IV usando `feols` si stima `log(wage) ~ 1 | educ ~ nearc4`



Il metodo del two stage least squares (TSLS), è equivalente ad usare i valori predetti del primo stadio nel secondo stadio (gli errori standard sono sbagliati perché non tengono conto della stima nel primo stadio). Come sempre usiamo errori standard robusti all'eteroschedasticità.


```{r}
fs_card <- feols(educ ~ nearc4, data = card, vcov = "hetero")
fs_card

card$educ_hat <- predict(fs_card)
```


Regressione "manuale" dei valori predetti di $educ$:

```{r}
sstage_card <- feols(log(wage) ~ educ_hat, data = card, vcov = "hetero")
sstage_card
```


### Derivazione algebrica diretta

In questo caso il coefficiente $\beta_1$ è equivalente al rapporto tra la covarianza campionaria di $Z$ e $Y$ e la covarianza campionaria di $Z$ e $X$.


```{r}
cov(card$nearc4, card$lwage)/cov(card$nearc4, card$educ)
```


### Derivazione dalla "Forma Ridotta"

$$
Y_i = \beta_0 + \beta_1 X_i + u_i
$$

$$
X_i = \pi_0 + \pi_1 Z_i + v_i
$$

Sostituendo $X_i$ in $Y_i$ otteniamo:

$$
Y_i = \gamma_0 + \gamma_1 Z_i + \omega_i
$$

La regressione dell'endogena sullo strumento l'abbiamo stimata in precedenza `fs_card`. Ora stimiamo la regressione della variabile dipendente sullo strumento. 

```{r}
rf_card <- feols(log(wage) ~ nearc4, data = card, vcov = "hetero")
rf_card
```

E dividiamo i coefficienti:
$$
\hat{\beta}^{TSLS} = \frac{\hat{\gamma_1}}{\hat{\pi_1}}
$$

```{r}
# Estrai i coefficienti
beta_fs_1 <- coef(fs_card)["nearc4"]  # coefficiente del primo stadio
beta_rf_1 <- coef(rf_card)["nearc4"]  # coefficiente della forma ridotta

beta_rf_1 / beta_fs_1  

```


### Modello generale

```{r}
iv_card_controlli <- feols(log(wage) ~ exper + black + smsa + south + married | educ ~ nearc4, data = card, vcov = "hetero")

summary(iv_card_controlli)

```


**Confronto OLS:**

```{r}
ols_card_controlli <- feols(log(wage) ~ exper + black +smsa + south + educ + married, data = card, vcov = "hetero")

modelsummary(
  list("Log Wage (OLS)" = ols_card_controlli, "Log Wage (IV)" = iv_card_controlli),
  output = "markdown", gof_omit = "AIC|BIC|RMSE|R2 Adj."
)

```


Nella regressione OLS, un anno aggiuntivo di istruzione è associato a un incremento, in media, di $wage$ di circa il 7,1%, a parità delle altre variabili.

La regressione TSLS riporta un valore più alto: un anno un anno aggiuntivo di istruzione è associato a un incremento, in media, di $wage$ di circa il 12.4%.


### Sovraidentificazione e strumenti deboli

```{r}
iv_card_overid <- feols(log(wage) ~ exper + black +smsa + south + married | educ ~ nearc4 + nearc2, data = card, vcov = "hetero")
iv_card_overid
```



**Test restrizioni di sovraidentificazione:** Se gli strumenti sono correlati con il termine d’errore, il primo stadio del TSLS non può isolare una componente di $X$ incorrelata con il termine d’errore, perciò ̂$X$ è correlata con $u$ e il TSLS è inconsistente.


Se ci sono più strumenti che regressori endogeni, è possibile verificare -**parzialmente** - l’esogeneità dello strumento.

Possiamo eseguire una verifica parziale di esogeneità: se $m > 1$, possiamo verificare l’ipotesi nulla che tutti gli strumenti siano esogeni contro l’alternativa che al massimo $m-1$ siano endogeni (correlati con $u$)

- Si usa il test $J$, realizzato usando i residui TSLS.

- Se il $J$ respinge l’ipotesi, allora almeno alcuni degli strumenti sono endogeni, perciò occorre prendere una decisione difficile e scartare alcuni (o tutti) gli strumenti


- $H_0$ :strumenti esogeni, cioè non correlati con il termine d’errore.
- $H_1$: almeno uno degli strumenti è endogeno.

Se p-value > 0.05 allora **non** rigettiamo $H_0$

Il libro (Stock e Watson pp. 344-345 o pp. 448-449 in inglese) deriva una versione valida sotto omoschedasticità:

1. Stimiano la regressione TSLS
2. Si ottengono i residui della regressione TSLS:  
   $\hat{u}_i = Y_i - \hat{Y}_i$
3. Si esegue una regressione dei residui $\hat{u}_i$ sugli strumenti $Z_1, \dots, Z_m$ e le variabili esogene $W_1, \dots, W_r$
4. Se gli strumenti fossero esogeni i coefficienti degli strumenti nella regressione di $\hat{u}_i$ dovrebbero essere uguali a zero (statisticamente non significativi)
5. Si calcola come $J = mF$. Quindi $J = Wald$
6. In grandi campioni si distribuisce come una chi-quadrato con $m-k$ gradi di libertà ($\chi_{m-k}$)

$m-k$ è il grado di sovraidentificazione ($k$ sono i regressori endogeni)


```{r}
library(car)
card <- card |> mutate(uhat = log(wage) - iv_card_overid$fitted.values)
Jlm <- feols(uhat~ nearc4 + nearc2 + exper + black +smsa + south + married, data = card, vcov = "iid")
J <- linearHypothesis(Jlm, c("nearc4=0", "nearc2=0"))
J
```

Qui rifiuto l'ipotesi nulla, almeo uno dei due strumenti è endogeno


**Weak instrument:** Se la statistica Wald del primo stadio è minore di $m \times 10$, allora l’insieme degli strumenti è debole.

```{r}
linearHypothesis(fs_card , "nearc4=0")
```

```{r}
linearHypothesis(fs_card , "nearc4=0", test="F")
```

**2 strumenti**:

```{r}
fs_card_overid <- feols(educ ~ nearc4 + nearc2 + exper + black +smsa + south + married, data = card, vcov = "hetero")

linearHypothesis(fs_card_overid, c("nearc4=0", "nearc2=0"))
```


## Angrist and Evans (1998)

In *Children and Their Parents' Labor Supply: Evidence from Exogenous Variation in Family Size*, pubblicato su *American Economic Review*, Angrist e Evans analizzano l’effetto della presenza di figli sull’offerta di lavoro dei genitori (misurata in termini di ore lavorate settimanali).

Per superare il problema di endogeneità nella decisione di avere figli — dovuto alla possibile correlazione con altri determinanti dell’offerta di lavoro — Angrist ed Evans si concentrano sui genitori con almeno due figli e utilizzano come variabile strumentale se i primi due figli sono dello stesso sesso ($samesex$) o se il secondo parto è gemellare ($multi2nd$).

Rilevanza? Le famiglie i cui primi due figli sono entrambi maschi (o entrambe femmine) hanno (avevano) più probabilità di avere un terzo figlio.

Esogeneità? La composizione di genere dei figli NON dovrebbe influenzare direttamente l’offerta di lavoro della madre.

Nel dataset `labsup` è contenuta una parte dei dati utilizzati da Angrist ed Evans (1998).


```{r}
data("labsup", package = "wooldridge")
head(labsup)
```

```{r}
# Modello IV (samesex come strumento per kids)
iv_labsup <- feols(hours ~ educ + age + black + hispan | kids ~ samesex, data = labsup, vcov = "hetero")
```


Primo stadio:
```{r}
summary(iv_labsup, stage =1)
```

Secondo stadio:
```{r}
summary(iv_labsup, stage =2)
```

Confronto con stima OLS.

```{r}
#OLS ore e numero figli
ols_labsup <- feols(hours ~ kids + educ + age + black + hispan, data = labsup, vcov = "hetero")

modelsummary(
  list("OLS" = ols_labsup,
       "IV" = iv_labsup),
  stars = TRUE,
  gof_omit = "IC|Adj|RMSE"
)
```


::: {.callout-note title="Domanda"}
1. Come si interpretano i coefficienti di $educ$ e $kids$ nella regressione OLS? 
:::


Un altro possibile strumento è $multi2nd$ che assume valore 1 se il secondo parto è gemellare:

- Avere un parto gemellare aumenta la dimensione familiare (Rilevanza)

- Esogeneità? Avere gemelli al secondo parto non dovrebbe influenzare direttamente l’offerta di lavoro della madre

```{r}
iv_labsup_twins <- feols(hours ~ educ + age + black + hispan | kids ~ multi2nd, data = labsup, vcov = "hetero")
```

Primo stadio:
```{r}
summary(iv_labsup_twins, stage =1)
```

Secondo stadio:
```{r}
summary(iv_labsup_twins, stage =2)
```


**Confronto:**

```{r}
modelsummary(
  list("Hours (IV samesex)" = iv_labsup ,
       "Hours (IV multi2nd)" = iv_labsup_twins),
  stars = TRUE,
  gof_omit = "IC|Adj|RMSE"
)
```

### Sovraidentificazione

```{r}
iv_labsup_twins_over <- feols(hours ~ educ + age + black + hispan | kids ~ multi2nd + samesex, data = labsup, vcov = "hetero")
iv_labsup_twins_over
```

::: {.callout-note title="Domande"}
1. Provate a calcolare Wald del primo stadio sugli strumenti e fate il test delle restrizioni da sovraidentificazione
:::