---
title: "Homework 1"
subtitle: "Current Population Survey (CPS) 2024"
author: "Andrea Recine"
date: today
lang: it

format:
  html:
    # Layout
    theme: flatly
    toc: true
    toc-depth: 3
    toc-title: "Contenuti"
    toc-location: right       
    number-sections: true
    
    # Codice
    code-fold: false
    code-tools: true
    code-copy: true
    code-block-bg: true
    code-block-border-left: false
    highlight-style: github
    
    # Output
    embed-resources: true
    
    # Tipografia
    fontsize: 1.1em
    linestretch: 1.6

execute:
  warning: false
  message: false
  echo: true

knitr:
  opts_chunk:
    comment: "#>"
    fig.align: "center"
    fig.width: 7
    fig.height: 4.5

---

## Introduzione

Rispondete alla domande utilizzando il Google Form presente nella pagina del corso.


### Dati



```{r}
#| message: false
#| warning: false
library(tidyverse)
library(knitr)
library(tinytable)
library(modelsummary)
library(fixest)
```


```{r}
#| warning: false
library(wooldridge)
```

```{r}
data("wage1", package = "wooldridge")
```





## Esercizio 1

Consideriamo i dati in `wage2`

```{r}
data("wage2", package = "wooldridge")
```


- $wage$ sono le retribuzioni mensili
- $educ$ sono gli anni di istruzioni
- $exper$ anni di esperienza

Stimiamo le seguente regressioni:

```{r}
reg_wage1 <- feols(wage ~ educ + exper + tenure, data = wage2, vcov = "hetero")
reg_logwage1 <- feols(log(wage) ~ educ + exper + tenure, data = wage2, vcov = "hetero")

modelsummary(list("Wage (Modello A)" = reg_wage1, "Log Wage (Modello B)" = reg_logwage1), gof_omit = "AIC|BIC|RMSE|R2 Adj.")
```



- Nel Un anno aggiuntivo di $educ$ è associato in media ad un aumento 
  del salario mensile di **__________** dollari.

- L'intervallo di confidenza al 95% per il coefficiente per un aumento di 10 anni di $educ$ è **__________** ; **__________** 



```{r}
reg_logwage_c <- feols(log(wage) ~ educ + exper + exper^2, data = wage2, vcov = "hetero")
reg_logwage_d <- feols(log(wage) ~ educ + exper + tenure, data = wage2, vcov = "hetero")

modelsummary(list("Log Wage (Modello C)" = reg_logwage_c, "Log Wage (Modello D)" = reg_logwage_d), gof_omit = "AIC|BIC|RMSE|R2 Adj.")
```



## Esercizio 2

### Istruzione dei genitori: dataset `wage2`

Usiamo il dataset `wage2` considerando $pareduc$ che rappresenta la somma degli anni di istruzione dei genitori. $wage$ in `wage2` è il salario espresso in dollari mensili:

```{r}
wage2 <- wage2 %>%
  mutate(pareduc = meduc + feduc)
```

```{r}
regeduc_intlog <- feols(log(wage) ~ educ*pareduc + exper + tenure, data = wage2, vcov = "hetero")
modelsummary(list("Log Wage" = regeduc_intlog), gof_omit = "AIC|BIC|RMSE|R2 Adj.")
```




## Deviazione dalla media



```{r}
wage2 <- wage2 %>%
  mutate(
    pareduc_center = pareduc - mean(pareduc, na.rm = TRUE),
    educ_center = educ - mean(educ, na.rm = TRUE)
  )

```


Confronto con la precedente regressione:

```{r}
regeduc_int <- feols(wage ~ educ*pareduc + exper + tenure, data = wage2, vcov = "hetero")
regeduc_int_mean <- feols(wage ~ educ_center * pareduc_center + exper + tenure, data = wage2, vcov = "hetero")
modelsummary(list("Wage " = regeduc_int, "Wage " = regeduc_int_mean), gof_omit = "AIC|BIC|RMSE|R2 Adj.")
```












**Riferimenti**

**Fonte dei dati**: I dati utilizzati provengono dal CPS ASEC 2024, 
estratti tramite IPUMS CPS:

Flood, S., King, M., Rodgers, R., Ruggles, S., Warren, J. R., Backman, D., 
Breton, E., Cooper, G., Rivera Drew, J. A., Richards, S., Van Riper, D., 
& Williams, K. C. W. (2025). *IPUMS CPS: Version 13.0* [dataset]. 
IPUMS. <https://doi.org/10.18128/D030.V13.0>

I microdati non vengono ridistribuiti ai sensi della licenza IPUMS. 
Per replicare le analisi, registrarsi su <https://cps.ipums.org/>.


