---
title: "Homework 1"
subtitle: "Current Population Survey (CPS) 2024"
author: ""
date: today
lang: it

format:
  html:
    # Layout
    theme: flatly
    toc: true
    toc-depth: 3
    toc-title: "Contenuti"
    toc-location: right       
    number-sections: true
    
    # Codice
    code-fold: false
    code-tools: true
    code-copy: true
    code-block-bg: true
    code-block-border-left: false
    highlight-style: github
    
    # Output
    embed-resources: true
    
    # Tipografia
    fontsize: 1.1em
    linestretch: 1.6

execute:
  warning: false
  message: false
  echo: true

knitr:
  opts_chunk:
    comment: "#>"
    fig.align: "center"
    fig.width: 7
    fig.height: 4.5

---

## Introduzione

### Dati

I dati utilizzati in questa esercitazione provengono dal **Current Population  Survey Annual Social and Economic Supplement (CPS-ASEC)** per l'anno 2024, estratti tramite IPUMS CPS [Flood et al., 2025]. Il campione utilizzato è una sottoselezione di 2000 osservazioni di lavoratori in età lavorativa (16-65 anni) con redditi da lavoro positivi.

I microdati IPUMS sono soggetti a licenza d'uso e non vengono ridistribuiti. Studenti interessati a replicare le analisi possono registrarsi gratuitamente su <https://cps.ipums.org/> e scaricare un estratto analogo.

**Citazione completa**:

> Sarah Flood, Miriam King, Renae Rodgers, Steven Ruggles, J. Robert Warren, 
> Daniel Backman, Etienne Breton, Grace Cooper, Julia A. Rivera Drew, 
> Stephanie Richards, David Van Riper, and Kari C.W. Williams. *IPUMS CPS: 
> Version 13.0* [dataset]. Minneapolis, MN: IPUMS, 2025. 
> <https://doi.org/10.18128/D030.V13.0>


```{r}
#| message: false
#| warning: false
library(tidyverse)
library(knitr)
library(tinytable)
library(modelsummary)
```


```{r}
#| warning: false
library(wooldridge)
```

```{r}
data("wage1", package = "wooldridge")
```




**Riferimenti**

**Fonte dei dati**: I dati utilizzati provengono dal CPS ASEC 2024, 
estratti tramite IPUMS CPS:

Flood, S., King, M., Rodgers, R., Ruggles, S., Warren, J. R., Backman, D., 
Breton, E., Cooper, G., Rivera Drew, J. A., Richards, S., Van Riper, D., 
& Williams, K. C. W. (2025). *IPUMS CPS: Version 13.0* [dataset]. 
IPUMS. <https://doi.org/10.18128/D030.V13.0>

I microdati non vengono ridistribuiti ai sensi della licenza IPUMS. 
Per replicare le analisi, registrarsi su <https://cps.ipums.org/>.


