---
title: "Esercitazione N.7"
subtitle: "Probit e Logit"
author: "Andrea Recine"
date: today
lang: it

format:
  html:
    # Layout
    theme: flatly
    toc: true
    toc-depth: 3
    toc-title: "Contenuti"
    toc-location: right       
    number-sections: true
    
    # Codice
    code-fold: false
    code-tools: true
    code-copy: true
    code-block-bg: true
    code-block-border-left: false
    highlight-style: github
    
    # Output
    embed-resources: true
    
    # Tipografia
    fontsize: 1.1em
    linestretch: 1.6

execute:
  warning: false
  message: false
  echo: true

knitr:
  opts_chunk:
    comment: "#>"
    fig.align: "center"
    fig.width: 7
    fig.height: 4.5

---

## Setup

```{r}
#| message: false
#| warning: false
library(tidyverse)
library(knitr)
library(modelsummary)
library(fixest)
library(wooldridge)
```



## Modelli Probit e Logit

### Probit

**Modello Logit**: Utilizza la funzione logistica per modellare la probabilità:
$$
   \Pr(Y=1|X_1,\dots, X_k) = \frac{e^{\beta_0 + \beta_1 X_1 + \beta_2 X_2 + ... + \beta_k X_k}}{1 + e^{\beta_0 + \beta_1 X_1 + \beta_2 X_2 + ... + \beta_k X_k}} = \Lambda(X\beta)
$$
   
dove $\Lambda(z) = \frac{e^z}{1 + e^z}$ è la funzione logistica.

**Modello Probit**: Utilizza la funzione di distribuzione cumulativa normale:
$$
   \Pr(Y=1|X_1,\dots, X_k) = \Phi(\beta_0 + \beta_1 X_1 + \beta_2 X_2 + ... + \beta_k X_k) = \Phi(X\beta)
$$

dove $\Phi(z)$ è la funzione di distribuzione cumulativa della normale standard.


I modelli Logit e Probit vengono stimati con il metodo della massima verosimiglianza (MLE).


Sia per Logit che per Probit, i coefficienti stimati **non rappresentano** direttamente gli effetti marginali, che invece variano a seconda dei valori delle variabili esplicative. L’effetto marginale dipende dai valori di tutte le variabili esplicative, a differenza del linear probability model (LPM) dove è costante.


```{r}
reg_lpm_alcohol <- feols(employ ~ abuse + educ + age + married, data = alcohol, vcov = "hetero")

probit_alcohol <- feglm(employ ~ abuse + educ + age + married, data = alcohol, family = 'probit')

logit_alcohol <- feglm(employ ~ abuse + educ + age + married, data = alcohol, family = 'logit')

modelsummary(list("Employ (LPM)" = reg_lpm_alcohol, "Employ (Probit)" = probit_alcohol, "Employ (Logit)"=logit_alcohol), output = "markdown", gof_omit = "AIC|BIC|RMSE")

```

## Modello Logit




## Interpretazione: Effetti Marginali Medi (AME) e al punto medio (MEM)



Il calcolo degli effetti marginali è fondamentale per interpretare correttamente i modelli Logit e Probit.

Si calcolano gli effetti marginali per ogni osservazione nel dataset e poi si fa la media.

Matematicamente, l'effetto marginale medio (AME) è calcolato come:
$$
  \overline{\text{ME}} = \frac{1}{n} \sum_{i=1}^{n} \text{ME}_i
$$
dove $\text{ME}_i$ è l'effetto marginale calcolato per l'osservazione $i$ e $n$ è il numero totale di osservazioni nel dataset.



**Per il modello LPM**: L'effetto marginale è semplicemente il coefficiente $\beta_j$:
$$
\frac{\partial \Pr(Y=1|X_1,\dots, X_k)}{\partial X_j} = \beta_j
$$  


### Calcolo manuale

Effetto Marginale abuso alcol, modello probit:

```{r}
# Creazione di due dataset: uno con abuse=1 per tutti e uno con abuse=0 per tutti
alcohol_tmp1 <- alcohol
alcohol_tmp0 <- alcohol

# Impostiamo abuse=1 per tutti nel primo dataset
alcohol_tmp1$abuse <- 1
# Impostiamo abuse=0 per tutti nel secondo dataset
alcohol_tmp0$abuse <- 0

# Calcolo delle probabilità predette per il modello logit
proba_employ_probit <- predict(probit_alcohol, newdata = alcohol_tmp1)
proba_nonemploy_probit <- predict(probit_alcohol, newdata = alcohol_tmp0)

# Calcolo dell'effetto marginale medio (differenza media nelle probabilità predette)
ame_manual_probit <- mean(proba_employ_probit - proba_nonemploy_probit)
print(paste("Effetto marginale medio manuale (Probit):", round(ame_manual_probit, 4)))
```


Per il modello logit:

```{r}
# Calcolo delle probabilità predette per il modello logit
proba_employ_logit <- predict(logit_alcohol, newdata = alcohol_tmp1)
proba_nonemploy_logit <- predict(logit_alcohol, newdata = alcohol_tmp0)

# Calcolo dell'effetto marginale medio (differenza media nelle probabilità predette)
ame_manual_logit <- mean(proba_employ_logit - proba_nonemploy_logit)
print(paste("Effetto marginale medio manuale (Logit):", round(ame_manual_logit, 4)))
```


- Secondo il modello Probit, abusare di alcol riduce la probabilità di essere occupato di 1.9 p.p.
- Secondo il modello Logit, abusare di alcol riduce la probabilità di essere occupato di 2.1 p.p.

L’approccio dell’effetto marginale medio è generalmente considerato più robusto, perché tiene conto di come l’effetto di $abuse$ può variare a seconda delle altre caratteristiche dei richiedenti.


### Con `marginaleffects`

Gli effetti marginali medi calcolati con `marginaleffects` sono identici a quelli calcolati manualmente in precedenza. Il vantaggio di utilizzare `marginaleffects` in questo caso è che otteniamo automaticamente anche gli errori standard permettendo una valutazione della significatività statistica dell'effetto.

La funzione `avg_slopes` senza l’opzione `newdata` calcola gli effetti marginali medi, ovvero calcola l’effetto marginale per ogni osservazione nel dataset e poi ne fa la media. Questo approccio tiene conto della distribuzione reale delle variabili nel campione.


```{r}
library(marginaleffects)
all_effects_logit <- avg_slopes(logit_alcohol)
all_effects_probit <- avg_slopes(probit_alcohol)
all_effects_probit
```


```{r}
# Tabella elegante con modelsummary
modelsummary(list("Logit (AME)" = all_effects_logit, "Probit (AME)" = all_effects_probit), output = "markdown", gof_omit = "AIC|BIC|RMSE|R2|Adj")             
```


Gli effetti sono vicini a quelli stimati con il modello LPM.


**Interpretazione** degli effetti marginali medi (AME) del modello Probit:


- Aver abusato di alcol riduce la probabilità di essere occupati di 1.9 punti percentuali

- Un anno in più di istruzione aumenta la probabilità di essere occupati 1.5 punti percenutali

- Essere sposato aumenta la probabilità di essere occupato di 8.9 punti percentuali





## Confronto LPM, Probit e Logit




